【裁判字號】    99,易,2705
【裁判日期】    991230
【裁判案由】    傷害
【裁判全文】
臺灣板橋地方法院刑事判決              99年度易字第2705號
公  訴  人  臺灣板橋地方法院檢察署檢察官
被      告  葉志振
上列被告因傷害案件，經檢察官提起公訴（99年度偵字第20149
號），本院判決如下：
    主  文
葉志振無罪。
    理  由
一、公訴意旨略以：被告葉志振前因施用毒品案件，經臺灣板橋
    地方法院以94年度訴字第1965號判處有期徒刑6 月確定，於
    民國95年8 月10日縮刑期滿執行完畢。詎仍不知悔改，於99
    年5 月13日9 時10分許，騎乘車牌號碼N92-779 號重型機車
    ，行經臺北縣三重市○○○路與福和街口時，因行車糾紛而
    與駕駛車牌號碼287-MB號營業小客車之告訴人葉福全發生口
    角，被告竟基於傷害之犯意，持安全帽毆打告訴人，並將告
    訴人推倒在地，致告訴人受有左胸挫傷、頭部挫傷、右膝及
    左耳擦傷等傷害，因認被告葉志振所為涉犯刑法第277 條第
    1 項前段之傷害罪嫌云云。
二、按犯罪事實應依證據認定之，無證據不得認定其犯罪事實。
    又不能證明被告犯罪者，應諭知無罪之判決，刑事訴訟法第
    154條第2項、第301條第1項分別定有明文。再按，事實之認
    定，應憑證據，如未能發現相當證據，或證據不足以證明，
    自不能以推測或擬制之方法，為裁判基礎；又告訴人之指訴
    ，係以使被告受刑事訴追為目的，為避免其虛構事實使被告
    受刑事處分之危險，故須其所述被害情節無瑕疵可指，且仍
    應調查其他證據以察是否與事實相符，始足當之。且認定不
    利於被告之事實須依積極證據，苟積極證據不足為不利於被
    告事實之認定時，即應為有利於被告之認定；另認定犯罪事
    實所憑之證據，雖不以直接證據為限，間接證據亦包括在內
    ，然而無論直接證據或間接證據，其為訴訟上之證明，須於
    通常一般之人均不致有所懷疑，而得確信其為真實之程度者
    ，始得據為有罪之認定，倘其證明尚未達到此一程度，而有
    合理之懷疑存在，無從使事實審法院得有罪之確信時，即應
    由法院為諭知被告無罪之判決（最高法院40年台上字第86號
    、30年台上字第816 號、76年台上字第4986號判例、93年度
    台上字第6357號判決參照）。
三、按被告以外之人於審判外之陳述，雖不符前4條之規定，而
    經當事人於審判程序同意作為證據，法院審酌該言詞陳述或
    書面陳述作成時之情況，認為適當者，亦得為證據。當事人
    或辯護人於法院調查證據時，知有第159條第1項不得為證據
    之情形，而未於言詞辯論終結前聲明異議者，視為有前項之
    同意。刑事訴訟法第159條之5定有明文。本案言詞辯論終結
    前，被告同意被告以外之人於審判外之言詞陳述或書面陳述
    ，有證據能力，揆諸上開規定，視為被告已同意上開各該證
    據方法得作為證據，而本院審酌上開各該證據均非非法取得
    之證據，並無證據力明顯過低之情形，復經本院於審判期日
    就上開證據依法進行調查、辯論，依法自有證據能力，附此
    敘明。
四、公訴意旨認被告涉有傷害罪嫌，無非係以證人即告訴人葉福
    全於警詢、偵查中之證述及其指認葉志振之照片1紙、證人
    陳韋廷於警詢及偵查中之證述、臺北縣三重市○○○路與福
    和街口監視器光碟片1片及監視器錄影畫面翻拍照片6張、祐
    民醫院診斷證明書及車牌號碼N92-779 車籍查詢資料各1 份
    等為其論據。訊據被告堅決否認有何傷害犯行，辯稱：其未
    於99年5 月23日騎乘車牌號碼N92-779 號之重型機車行經上
    開案發地點，亦未傷害告訴人等語。經查：
  (一)證人葉福全於上揭時、地，因行車糾紛與騎乘車號N92-779
    號之人發生口角，並遭該人手持安全帽1個毆打其身體及頭
    部，致其受有左胸挫傷、頭部挫傷、右膝及左耳擦傷等傷害
    等情，業經證人葉福全、陳韋廷迭於警詢、偵查及本院審理
    中證述明確，並有祐民醫院診斷證明書1份、上開時、地監
    視器光碟1 片及監視器錄影畫面翻拍照片6 張附卷可稽，且
    為被告所不爭執，則此部分事實洵堪認定。
  (二)按犯罪嫌疑人有受正當法定程序保障之權利，對於犯罪嫌疑
    人之指認，自不得有不符合正當法定程序之情況發生。目擊
    者之指認雖係事實審法院認定犯罪事實之有力證據，然指認
    尤其是被害人之指認亦存在誤認之風險，而須有嚴謹之指認
    程序以防免或降低該風險。蓋不論指認者是否誠實或善意，
    複雜之主、客觀因素或內、外在原因，常影響一般人對於週
    遭事件之感知。如個人之偏見、期待、需求、壓力、焦慮、
    恐懼，可能產生大小不一的感知扭曲、曲解；平時之注意能
    力、關鍵時刻之注意程度，乃至陳述時之描述、表達方法及
    準確性等，亦決定指認之正確、可靠與否。而外在觀察環境
    ，如觀察（行為）時間之久暫、現場照明、指認距犯罪發生
    之間隔，以及指認程序是否嚴謹、有無明示、暗示或經誘導
    等，亦可能增加錯誤指認之風險。現行刑事訴訟法並無指認
    犯罪嫌疑人、被告程序之規定，被害人、檢舉人或目擊證人
    如何指認犯罪嫌疑人或被告，自應依個案具體情形為適當處
    理。依法務部及內政部警政署頒布之「法務部對於指認犯罪
    嫌疑人程序要點」、「人犯指認作業要點」及「警察機關實
    施指認犯罪嫌疑人程序要領」之規定，明定犯罪嫌疑人之指
    認，除在犯罪現場或其附近當場逮捕者，得使被害人或目擊
    者當面指認外，於偵查過程指認犯罪嫌疑人或被告，應採取
    「選擇式」之「列隊指認」，而非一對一「是非式」單一指
    認，供選擇指認之數人在外形上不得有重大差異，實施照片
    指認，不得以單一相片提供指認，避免提供老舊照片指認，
    指認前應由指認人先陳述嫌疑人特徵，不得對指認人進行誘
    導或暗示等程序，俾使指認之程序正當化，袪除指認過程可
    能發生之誤導情事，提高案發之初所為指認之正確性，避免
    發生指認錯誤，造成錯判冤獄。上開「警察機關實施指認犯
    罪嫌疑人程序要領」係上級機關（警政署）依其職權，就業
    務處理方式所為之一般、抽象性之規範（行政程序法第一百
    五十九條參照），其下級機關或屬官，自應受其拘束。被害
    人因司法警察（官）違反上開規範而為之指認，固無逕予排
    除之必要。然告訴人之告訴，係以使被告受刑事訴追為目的
    ，其陳述是否與事實相符，仍應調查其他證據資以審認。告
    訴人之指認等同陳述，若因指認程序之瑕疵而影響正確、可
    靠性，即應有其他補強證據，足以證明指認為真，始得援為
    自由判斷之資料（最高法院99年度台上字第4087號、99年度
    台上字第2212號判決意旨參照）。
  (三)證人即告訴人葉福全於99年5月13日上午10時59分許警詢時
    ，由警方調閱車號N92-779號重型機車所有人陳清良之國民
    影像資料（黑白照片）1份（見臺灣板橋地方法院99年度偵
    字第20149號偵查卷第14頁）使其辨認，其證稱：「不是該
    人傷害我。騎乘車號N92-779號重型機車之騎士大約165 公
    分，微胖，差不多30歲左右，穿白色上衣，長褲（顏色忘記
    了），沒有比較明顯的特徵。」等語；嗣於99年6月3日下午
    4時30分許警詢時，由警方提供被告葉志振之黑白照片供其
    指認，證人葉福全遂證稱：「是的，我看他的臉型，我確定
    是他毆打我的。」；並於99年8月16日上午9時17分許，由檢
    察官提示同上偵卷第12頁，使證人葉福全辨認該頁照片上之
    人（即被告葉志振）是否為本件傷害犯行之人，證人葉福全
    亦證稱：「就是這個人，但是他叫什麼名字，我當時並不知
    道，是後來警察調照片出來，才知道他叫葉志振，所以我要
    告葉志振傷害。」云云在卷（分別參見同上偵卷第6、7、39
    頁）。又證人陳韋廷於於99年5月13日下午1時30分許警詢時
    ，警方亦提供陳清良之國民影像資料（黑白照片）1份（見
    同上偵卷第14頁）使其辨認，其證稱：「不是該人傷害葉福
    全。騎乘車號N92-779號重型機車之騎士大約165公分，微胖
    ，差不多30歲左右，穿白色上衣，長褲（顏色不知道）。」
    等語；嗣於99年8月16日上午9時17分許，由檢察官提示同上
    偵卷第12頁，使證人陳韋廷辨認該頁照片上之人（即被告葉
    志振）是否為本件傷害犯行之人，證人葉福全證稱：「不確
    定，因為打葉福全的人我並不認識」等語明確（分別參見同
    上偵卷第9、39頁）。且證人葉福全於本院審理時證述當時
    警方拿兩張照片使其指認等語綦詳（見本院卷第7頁），可
    知前開指認均採一對一提示單一照片之方式，筆錄所載指認
    程序與上開法務部及內政部警政署所定之指認規則並不相符
    ，已有所瑕疵。且司法警察及檢察官以「特定」之相片供告
    訴人葉福全及證人陳韋廷指認，該指認本身存有高度誘導性
    ，於程序上顯然不合法。則前開指認，已非無疑。
  (四)經本院依職權函請臺北縣三重分局協派5名年約30至40歲、
    身著便服之員警於99年12月16日下午2時30分到院，由檢察
    官請求於進行證人陳萬松、葉福全、陳韋廷交互詰問程序前
    ，先由前開5名員警、被告葉志振及證人陳萬松共7人，於本
    院法庭大樓第十四法庭列隊，再點呼供證人即告訴人葉福全
    、證人陳韋廷入庭先後指認何者係當日傷害證人葉福全之人
    ，並以立可拍相機拍攝當庭供指認7人之相對位置照片（由
    右至左，依序標示號碼為1 、2 、3 、4 、5 、6 、7 共計
    3 張附卷）。告訴人葉福全於本院審理時指稱：「我確定左
    邊6 位不是。第1 位是身材像。」等語；證人陳韋廷則稱：
    「沒有印象。」等語在卷，並經本院當庭諭知編號1 為警員
    ，編號5 為被告，編號7 為證人陳萬松（見本院卷第175 頁
    ）。
  (五)證人即告訴人葉福全於本院審理之指認程序後，證述：「
    （問：今日打你的人站在你前面，你還有辦法認出那個人就
    是當日打你的人嗎？）可以。（問：提示偵卷P7，這是你當
    日在偵查庭中指認照片，而且你表明很確定照片裡的人就是
    打你的人，當時你真的有辦法這麼確定這件事嗎？（提示並
    告以要旨））當時在三重分局，警員拿兩張照片讓我指認，
    另外一張我確定不是，有一張他的身材、臉型很像，那個照
    片可能是幾年前的照片。（問：提示偵卷P12，這個照片你
    現在還有辦法看出是否是當天打你的人嗎？（提示並令其辨
    認））就是他。（問：為什麼你現在還有辦法確認就是照片
    中的那個人？）我看他的五官。（問：你覺得現在的指認照
    片，有沒有指認錯誤的可能？）可能性也許有，可是如果看
    到本人，我就可以確定。（問：那天打你的人是怎麼樣的髮
    型？與照片是否相同？）比照片中的還要短，沒有到平頭的
    程度。（問：打你的那個人的臉型，與照片中一樣嗎？還是
    比較瘦？）比較胖一點。（問：請看一下在庭被告，是不是
    打你的人？）不是他。沒有那麼瘦小。（檢察官請被告起立
    ，問：那天打你的人的身高，與被告的體型類似嗎？）年齡
    不像。打我的人身高比較高一點，體型比被告胖很多。（問
    ：但是偵查卷P12的照片，這張照片其實就是在庭的被告，
    你有何意見？）因為照片與本人差很多，被告與打我的人差
    很多，但是照片很像。（問：你當初去三重分局作筆錄的時
    候，知不知道員警是怎麼樣找出照片中的人？）員警是找車
    主，車主說車子是被他的姪子開去，就是N92-779的車主，
    他提供兩張照片給警方。（問：你說車主有拿兩張他姪子的
    照片給你指認嗎？）是警察拿兩張大頭照給我指認，就是偵
    查卷P12、14的照片，警察拿這兩張照片給我指認，他說照
    片是車主提供的。（問：你在發生口角並發生毆打事件的同
    時，你有無看錯車號的可能？）沒有，我當場記起來，我到
    現在都還記得。」等語綦詳（見本院卷第176頁反面至第177
    頁）。又證人陳韋廷於本院審理之指認程序後，證述：「（
    問：你在今年99年5月13日你的小吃店目擊葉福全被毆打，
    對於打人的人，你現在還有無印象？）印象模糊。（問：提
    示99年8月16日偵訊筆錄，當時檢察官提示照片給你看，問
    你是否是照片中的人打葉福全，你表示不確定，因為打葉福
    全的人你不認識，你是因為不認識所以不確定，還是你根本
    無法記清楚那個人長的樣子？）那時候有看到那個人的模樣
    ，但是時間過了很久，印象模糊。（問：請提示偵卷P12，
    這個人這個人是否是你當天有看到打葉福全的人？）不是。
    我沒有辦法確定。（問：請你看在庭被告，他的臉還有體型
    、身高和你當天看到打葉福全的人是否為同一人？）我可以
    確定不是這位。」等語綦詳（見本院卷第178頁及其反面）
    。綜上可知，證人即告訴人葉福全於審理時之指認及證述，
    關於為本件傷害犯行之人之身材、臉型之描述更形具體、明
    確，並表示其於警詢及偵查中提示之指認照片（見同上偵卷
    第12頁），有指認錯誤之虞，惟如看到本人，則可確定，又
    其於交互詰問程序之前之指認程序，即明確表示「左邊6位
    不是。第1位是身材像。」等語，而未當庭指認被告係為本
    件傷害犯行之人，且其於本院審理證述時，檢察官請其觀看
    被告之臉型及請被告起立，由證人葉福全加以辨認，證人葉
    福全堅指證述被告並非為本件傷害犯行之人，因其年齡、身
    高及體型均與被告不相符合。又證人陳韋廷迭於偵查中及本
    院指認程序時，均就為本件傷害犯行之人之長相，表示印象
    模糊或不復記憶，惟其於本院審理時，近距離觀看被告之臉
    型及身材後，明確指出被告並非為本件傷害犯行之人。而證
    人陳福全既係被害人，證人陳韋廷、陳福全均與被告間無任
    何嫌隙或利害關係，又均到庭具結作證，更係以刑事責任擔
    保其證言之真實性，自應無甘冒自身觸犯偽證罪之風險而偏
    袒被告之理。且一般就照片之指認，僅就照片所呈現之平面
    容貌外形而為指認，反之，如就本人進行指認，因可輔以身
    型、體態、動作，乃至聲音、語調等特質綜合判斷，其指認
    自更具有可信度。證人陳福全於被害過程中，既與犯嫌因行
    車糾紛有所爭執，且遭犯嫌傷害，而證人陳韋廷則係親眼目
    擊傷害犯行並上前拉開雙方之人，該2人均曾近距離與該犯
    嫌接觸，就其人之長相、身型、動作、聲音、語調等特質，
    顯有見聞，自以其對本人之指證為較為明確而可憑。足認證
    人葉福全、陳韋廷於本院審理時之指認程序始為合法且較具
    可信性。
  (六)又證人即車號N92-779號重型機車之所有人陳清良到庭證稱
    ：其於大約2年前時，贈送機車給其兄之子陳萬松，現在已
    經忘記這輛機車之車號，也忘記陳萬松是否有將機車過戶，
    將機車送給陳萬松之後，什麼情形都不知道等語在卷（見本
    院卷第153、154頁）；證人陳萬松到庭證稱：其並無使用車
    號N92-779號重型機車，該輛機車是其叔叔陳清良所有，曾
    經自陳清良處獲贈車號PNK-210號重型機車（並提出該車號
    行車執照），受贈3年許，直至今年99年12月3日才過戶，車
    號一直都是PNK-210號，沒有更改過，也沒有騎乘該機車至
    三重市，該機車係供其於桃園上下班騎乘，其不知道陳清良
    有無車號N92-779號重型機車，從來沒有被警察聯絡過有關
    於車號N92-779號重型機車之事情，也不知道誰在使用車號
    N92-779號重型機車等詞綦詳（見本院卷第175頁至第176頁
    反面），並有車號N92-779號重型機車之車籍查詢資料1紙在
    卷可參（見同上偵卷第15頁）。又經本院調閱被告使用之行
    動電話門號0000000000號、0000000000號於案發當日即99年
    5月13日之通聯紀錄，該日之基地台均係臺北縣鶯歌鎮或桃
    園縣桃園市，此有該門號之資料查詢單1紙及其通聯紀錄各1
    份在卷可稽（見本院卷第97頁、第39頁、109頁）。另案發
    時、地之監視器光碟1片及監視器錄影畫面翻拍照片6張（見
    同上偵卷第45至46頁、本院卷第15至19頁），僅得辨認駕駛
    營業小客車之人（即告訴人）與騎乘車號N92-779 號重型機
    車之人發生爭執後，2 人均下車，騎乘機車之人手持安全帽
    毆打告訴人等節，惟無法確認係被告騎乘車號N92-779 號重
    型機車並毆打告訴人。綜上可知，車號N92-779 號重型機車
    係證人陳清良所有乙節，雖堪認定，惟就上開證人所述內容
    、上開行動電話通聯紀錄及監視器光碟1 片及監視器錄影畫
    面翻拍照片6 張參互以析，客觀上仍無足見被告於案發時、
    地有騎乘該機車與告訴人葉福全發生口角，並傷害告訴人之
    事實。
五、綜上所述，依卷存調查所得證據，其證明程度仍未達於可排
    除合理之懷疑而形成被告有罪之法律上確信之程度。此外，
    復查無其他積極證據，足認被告確有涉犯上開傷害之犯行，
    則參照前揭規定及判例意旨所示，既不能證明被告犯罪，自
    應為被告無罪之諭知。
據上論斷，應依刑事訴訟法第301條第1項，判決如主文。
本案經檢察官黃致中到庭執行職務
中    華    民    國    99    年    12    月    30    日
                  刑事第十四庭  審判長法  官  吳幸娥
                                      法  官  廖欣儀
                                      法  官  傅明華
以上正本證明與原本無異
如不服本判決，應於判決送達後10日內敘明上訴理由，向本院提
出上訴狀 (應附繕本) ，上訴於臺灣高等法院。其未敘述上訴理
由者，應於上訴期間屆滿後20日內向本院補提理由書「切勿逕送
上級法院」。
                                      書記官  蔡一如
中    華    民    國    99    年    12    月    30    日

司法院資訊處製作；財團法人民間司法改革基金會備份。
